【裁判字號】    98,抗,2055
【裁判日期】    990113
【裁判案由】    聲明異議
【裁判全文】
臺灣高等法院民事裁定                  98年度抗字第2055號
抗  告  人  甲○○
抗告人因與相對人日盛國際商業銀行股份有限公司間聲明異議事
件，對於中華民國98年11月25日臺灣基隆地方法院98年度事聲字
第25號所為裁定提起抗告，本院裁定如下：
    主      文
抗告駁回。
抗告程序費用由抗告人負擔。
    理      由
一、按未取得不動產估價師資格者，不得受人委託辦理土地、建
    築改良物、農作改良物及其權利之估價業務；但建築師依建
    築師法規定，辦理建築物估價業務者，不在此限。建築師受
    委託人之委託，辦理建築物及其實質環境之調查、測量、設
    計、監造、估價、檢查、鑑定等各項業務，並得代委託人辦
    理申請建築許可、招商投標、擬定施工契約及其他工程上之
    接洽事項。不動產估價師法第14條第 2項、建築師法第16條
    分別定有明文。建築師法第16條所謂「建築物及其實質環境
    」，解釋上應包含建築物所坐落之基地，蓋在我國法制上土
    地及建物築雖屬個別獨立之不動產，惟建築物與其坐落之基
    地，在使用價值及交換價值上每每存在密不可分之關係，例
    如建築物與坐落基地如分屬不同所有權人，建築物之所有權
    人應給付租金或相當於不當得利之租金予土地所有權人，在
    社會交易觀念上，亦多視為一體，每每以每坪多少元為其單
    位價格，而該每坪之價格即包含土地及建築物，而非單指建
    築物而言，另參以公寓大廈管理條例第4條第2項規定：「專
    有部分不得與其所屬建築物共用部分之應有部分及其基地所
    有權或地上權之應有部分分離而為移轉或設定負擔。」亦可
    見一斑。況建築師得辦理之業務除估價外，包含調查、測量
    、設計、監造、檢查及鑑定等，該等業務往往與建築物所坐
    落之土地分離，否則建築師之業務及功能，將大受限制，無
    法發揮其在建築實務上應有之角色功能。因此，綜合不動產
    估價師法第14條但書及建築師法第16條之規定，建築師受委
    託就建築物估價或鑑定其價格時，應包含該建築物所坐落之
    基地，如此解釋，方符立法意旨，亦不致與社會生活脫節。
二、抗告人於原法院異議意旨略以：建築師不具不動產估價師資
    格者，僅得依建築師法辦理建築物之估價業務，原法院選任
    郭國慶建築師事務所為鑑定人，鑑定抗告人所有坐落臺北縣
    金山鄉○○○段硫磺子坪小段37地號權利範圍10萬分之 312
    之土地及門牌號碼臺北縣金山鄉○○路90巷33號 3樓之建物
    之價格，於法不合，又本件係由上開事務所員工詹麗婉到場
    鑑價，因上開事務所既已不具鑑定人資格，則其任意指派第
    三人代為鑑價，亦屬違法，原法院應依地方法院民事執行處
    選任不動產鑑定人作業參考要點第12點第 8款議決郭國慶建
    築師不適任，為此聲明異議聲請重新鑑價等語。查本件強制
    執行程序，原法院選定郭國慶建築師為鑑定人，鑑定抗告人
    所有上開不動產之價格，揆諸前揭說明，郭國慶建築師之鑑
    定範圍即包含建築物所坐落之土地，有鑑定能力，抗告人指
    摘原法院指定郭國慶建築師為鑑定人，違反最高法院76年台
    上字第1721號判決意旨，於法不合云云，洵無足採。次查，
    鑑定人受法院辦理鑑定事項，非不得命其受僱人為履行輔助
    人或使用人，進行部分業務事項，藉以擴大其活動範圍，此
    時履行輔助人及使用人，應視為鑑定人之手足，履行輔助人
    或使用人之行為，即視為鑑定人本人之行為，其法律效果亦
    歸於鑑定人，本件郭國慶建築師指派其員工詹麗婉至抗告人
    所有不動產處勘查不動產之現況、坐落環境等，紀錄並拍照
    攜回建築師事務所，由郭國慶建築師審核並具名提出鑑定報
    告，有原法院98年度司執字第 10159號案卷附卷可查，於法
    亦無不合，抗告人指摘此部分違法云云，亦無足採。又查，
    郭國慶建築師是否應依地方法院民事執行處選任不動產鑑定
    人作業參考要點第12點第 8款之規定議決其為不適任，為原
    法院之行政事項，非屬於強制執行法第12條第 1項所規定得
    為聲請或聲明異議之事項，抗告人此部分之聲請，亦屬無據
    。綜上所述，原法院選任郭國慶建築師為鑑定人，郭國慶建
    築師指派其受僱人至抗告人之不動產處勘查、紀錄及拍照等
    ，最後由郭國慶建築師具名提出鑑定報告，均無不當，抗告
    意旨徒以建築師不得為土地價格之鑑定，復指派其員工進行
    鑑定，於法不合云云，指摘原裁定不當，求予廢棄，非有理
    由，應予駁回。
三、據上論結，本件抗告為無理由。裁定如主文。
中    華    民    國    99    年    1    月     13    日
                    民事第11庭
                        審判長法  官  鄭雅萍
                              法  官  詹文馨
                              法  官  劉坤典
正本係照原本作成。
本裁定除以適用法規顯有錯誤為理由外，不得再抗告。如提起再
抗告，應於收受後10日內委任律師為代理人向本院提出再抗告狀
。並繳納再抗告費新台幣１千元。
中    華    民    國    99    年    1     月    14    日
                              書記官  劉育妃

司法院資訊處製作；財團法人民間司法改革基金會備份。
